【裁判字號】    93,簡更一,19
【裁判日期】    950831
【裁判案由】    返還公法上不當得利
【裁判全文】
臺北高等行政法院判決
                                 93年度簡更一字第00019號
原      告  臺北縣政府
代  表  人  甲○○縣長）住同.
訴訟代理人  丁○○
被      告  乙○○
訴訟代理人  丙○○
上列當事人間因返還公法上不當得利事件，原告提起行政訴訟，
本院判決後，原告不服，提起上訴，經最高行政法院廢棄發回，
本院更為判決如下︰
    主  文
被告應給付原告新臺幣壹拾貳萬玖仟伍佰玖拾玖元及自民國九十
一年二月二十八日起至清償日止，按年息百分之五計算之利息。
訴訟費用由被告負擔。
    事實及理由
一、事實概要：原告因辦理省道台15線0k＋000 至6k＋626 段道
    路拓寬工程，需拆遷被告所有坐落用地內之建築物，前經原
    告核定發放補償費新臺幣（下同）589,748 元，於公告確定
    後發放並拆遷完畢。嗣因其他業主陳情，經原告先後3 次複
    估之補償費均不相同，乃於民國（下同）89年3 月16日補送
    臺北縣地價評議委員會暨標準地價評議委員會第2 次會議評
    議，決議以第3 次複估金額460,149 元為建築物補償標準。
    原告以其曾於85年1 月12日以85北府工土字第7810號函通知
    被告於85年2 月29日前返還溢放之補償費129,599 元，惟被
    告逾期仍未返還。原告以被告未返還溢領金額部分，為無法
    律上之原因，受有利益致原告受有損害，成立公法上不當得
    利，依行政訴訟法第8 條第1 項規定，提起行政訴訟。經本
    院以91年1 月14日90年度訴字第1798號判決駁回原告之訴。
    原告不服，提起上訴，經最高行政法院93年4 月22日93年度
    判字460 號判決將原判決廢棄，發回本院更為審理。
二、原告起訴意旨略稱：
  (一)原告辦理被告所有建築物之徵收補償，於81年11月13日以81
    北府地4 字第379956號函公告補償費，嗣辦理第1 次複估，
    修正補償金額為399,719 元。之後再辦理第2 次複估，修正
    補償金額為589,748 元。被告依第2 次複估金額，領取589,
    748 元，有被告領款時蓋印於付查清冊可稽。此後原告又辦
    理第3 次複估，修正補償金額為460,149 元，提報臺北縣地
    價評議委員會暨標準地價評議委員會89年第2 次會議（89年
    3 月16日）討論且決議：「1.補償標準維持徵收當時本縣興
    建公共設施拆遷合法建物補償辦法辦理補償。2.本案所查估
    建築物構造及面積內容與金額由查估單位認定並負查估責任
    。3.以第3 次複估金額為建築物補償標準。」並報經內政部
    89年4 月21日台（89）內地字第8905777 號函同意備查。是
    以，系爭補償費應以第3 次複估金額為準。
  (二)原告於85年1 月12日（原告誤載為11日）以85北府工土字第
    7810 號 函通知被告：「台端所有坐落省道台15線某段道路
    拓寬工程用地內之建築物補償費，經複估核算後與原公告補
    償費金額不合，其溢領之補償費129,599 元，請於85年2 月
    29日前退繳至台灣土地銀行士林分行補償費發放專戶內。」
    因被告已領金額大於第3 次複估金額，即產生溢領之情形，
    至今尚未返還該溢領金額。依民法第179 條規定：「無法律
    之原因而受利益，致他人受損害者，應返還其利益。雖有法
    律上原因，而其後已不存在者，亦同。」而有關公用徵收補
    償費，性質上屬「損失補償」，並非損害賠償。本件係公法
    上徵收法律關係，而被告溢領系爭補償費之部份，其法律上
    原因事後已不存在，被告受有利益，致原告受損害，成立公
    法上不當得利，原告自得依行政訴訟法第8 條，提起一般給
    付訴訟，請求被告返還溢領之徵收補償金129,599 元。又學
    說上亦認為行政機關可向行政法院提起給付訴訟，請求相對
    人返還。最高行政法院判決亦認，原告於85年1 月12日以85
    北府工土字第7810號函通知被告限期返還溢領金額，為行政
    程序法第127 條所定「授予利益之行政處分」，惟原告發函
    要求返還溢領補償，並非公權力措施，應係通知表示，係屬
    事實行為，而非行政處分。
  (三)司法院釋字第110 號解釋意旨：「需用土地人及土地所有人
    對於被徵收土地之應補償費額，均未表示異議者，主管地政
    機關不得援用土地法第247 條逕自廢棄原公告之估定地價，
    而提交標準地價評議委員會評定之。」然而，本件並無上開
    解釋之適用。因原告並未自行廢棄公告之估定價，而是原估
    算價值因計算錯誤而經重新估算，造成被告溢領系爭補償費
    ，經催告被告繳回溢領金額，被告對於複估之金額有異議而
    不繳回，原告始將第3 次複估金額依土地法第247 條規定：
    「對於第239 條、第241 條或第242 條之估定有異議時，該
    管直轄市或縣（市）地政機關應提標準地價評議委員會評定
    之。」辦理，此複估金額並未變動前後估定標準而有廢棄公
    告估定價之情形，乃僅係因計算錯誤重新估算，應無上開解
    釋之適用。
  (四)依行政執行法第11條規定，義務人依法令或本於法令之行政
    處分或裁定，負有公法上金錢給付義務，主管機關得移送行
    政執行處執行。即公法上金錢給付之執行，得由行政機關移
    送行政執行處行政執行。而有關公法上金錢給付義務之種類
    ，包括稅款、滯納金、滯報費、利息、滯報金、怠報金、短
    估金、罰鍰及怠金及代履行費用，並不包括此類溢領之徵收
    補償費。因此，被告溢領之系爭補償費性質上並非行政執行
    法第11條規定之公法上金錢給付義務，仍應成立公法上不當
    得利。
  (五)原告聲明請求被告應給付原告129,599 元及自91年2 月28日
    起至清償日止，按年息5%計算之利息。
三、被告答辯意旨略稱：
  (一)按公法上不當得利之成立要件，乃須在公法上發生無法律上
    原因而受利益，致他人受損害之情形，被告所爭執者為被告
    受有利益是否為「無法律上原因」。依司法院釋字第110 號
    解釋，土地法第247 條之適用必須是需用土地人或土地所有
    人對原公告之估定地價有所異議，且於公告完畢後15日內，
    亦即補償地價及其他補償費額繳交主管地政機關發給完竣之
    前，對補償之估定提出異議，方有適用之餘地。然而，原告
    所主張者，為發放補償金完竣後，所據之第3 次複估價額，
    作為被告等溢額受領補償費之依據，而其顯已經逾越上揭「
    公告完畢後15日內，亦即補償地價及其他補償費額繳交主管
    地政機關發給完竣之前」期限。且期限之內若未異議，則不
    得對補償金之金額再有異議，此亦有最高行政法院89年度判
    字1333號判決加以肯認，該判決意旨略以「土地徵收，．．
    ．依法定程序公告，未經異議，則徵收公告即告確定，徵收
    補償金之數目亦應認已確定。」蓋土地徵收之所以設此期限
    ，係考量公法關係之安定性需求，對於徵收之地價與補償金
    之異議須有一定期間，超越此一期間，則所有之法律關係應
    屬確定，不得加以變動，否則易地而處，原告若得以補償金
    發放完竣後之第3 次複估結果，主張被告等溢領補償金，被
    告是否也可以於補償金發放完竣後再行異議，主張該補償金
    額過低，要求原告再行給付不足額之補償金。據此可知，原
    告之主張全無可採之處。
  (二)原告主張其並無廢棄公告之估定價，而係原估算價值因計算
    錯誤而經重新估算云云，實仍違背公告確定之本旨，其仍屬
    無理由。按系爭徵收過程，不論公告都市計劃、測量面積、
    現場實際勘驗應拆除地上物結構及價值，甚至事後計算作成
    徵收明細，以及嗣後公告、發放等程序，均由原告一手包辦
    ，與被告即被徵收戶等毫無相涉。被告充其量只能在公告過
    程中為異議。但事實上，公告之過程並非依法送達予被告，
    被告只知依通知領取徵收補償款。則縱如原告所述，該一過
    程中發生任何錯誤，亦均係原告造成。而徵收作業於公告完
    畢後，系爭土地即發交用地機關拆除全部地上物，則原來之
    地上物既已不復存在，原告事後爭執稱計算有誤云云，亦無
    從查考，豈能聽信原告片面之詞。又徵收公告徵求異議之設
    置，目的在於確定後杜絕所有爭議。今該公告既已確定，則
    殊不容原告為事後爭執，其不論是勘測不實、標準誤用、計
    算有誤或單純行政人員疏失，均不允再為爭執，否則該等爭
    執將淪於行政機關借用行政程序不法壓迫人民之手段。綜上
    ，不論原告辯稱其錯誤如何發生，均不影響被告依確定公告
    內容合法取得徵收補償金之權利，更不成立不當得利。
  (三)被告有受徵收補償費之法律上原因，乃前述原告所為業經公
    告確定之行政處分。該行政處分未經合法撤銷或廢止前，被
    告受領該筆徵收補償費即具有法律上原因，並非公法上不當
    得利。最高行政法院就相同案件所為之92年度判字第590 號
    判決亦表示：「上訴人（按原告）所發之催告返還溢領補償
    金，無非係催告被上訴人履行債務，尚非行政機關本於法令
    所為之形成或下命之行政處分．．．」因此，原告所為之通
    知，既然僅為事實行為而非具有法效性之行政處分，則此項
    通知斷無發生撤銷先前已確定處分之效果。查原告與本件相
    關之所有行為，亦無任何表示撤銷先前行政處分者，從而原
    行政處分應繼續存在，而為被告受有利益之法律上原因。
  (四)即使認為原告已有撤銷先前行政處分之行為，則此項撤銷行
    為亦因違反信賴保護原則而違法。按行政程序法第117 條本
    文雖規定：「違法行政處分於法定救濟期間經過後，原處分
    機關得依職權為全部或一部之撤銷；其上級機關，亦得為之
    。」惟該條但書亦明白規定：「但有下列各款情形之一者，
    不得撤銷：一撤銷對公益有重大危害者。二受益人無第119
    條所列信賴不值得保護之情形，而信賴授予利益之行政處分
    ，其信賴利益顯然大於撤銷所欲維護之公益者。」因此行政
    機關對於自身所為的行政處分，縱使其違法，亦非得自由撤
    銷，而須考量相對人信賴利益之保護。就本件而言，縱真有
    計算錯誤之情事，亦完全係因原告所造成，被告既無故意也
    無過失，亦無從知曉其情形，因此並無信賴不值得保護之情
    形。再者，本件所涉及者乃單純金錢債務之間題，並未涉及
    第三人之公益，而自公告期滿後，至今已歷經10餘年，即使
    算至原告起訴之日止，亦已近10年，則被告所受領之徵收補
    償費，早已利用於日常生活開銷，若驟然撤銷該行政處分而
    追討此筆金錢，則顯然對於被告之信賴利益之侵害遠大於對
    公益之維護。準此，被告之情形乃符合信賴保護原則，從而
    原告不得撤銷先前之行政處分，被告受有利益之法律上依據
    ，乃繼續有效存在，而無由成立公法上不當得利。
  (五)退萬步言，縱使認為被告成立公法上不當得利，則仍應審酌
    返還範圍之問題。依行政程序法第127 條第2 項之規定，公
    法上不當得利之返還範圍準用民法有關不當得利之規定。民
    法第182 條第1 項規定：「不當得利之受領人，不知無法律
    上之原因，而其所受之利益已不存在者，免負返還或償還價
    額之責任。」此即為善意受領人之返還責任。就本件而言，
    被告不知該徵收補償費之溢領無法律上之原因，已如前述。
    又被告所受之利益，於歷經10年後，亦早已支應日常生活開
    銷，早已不復存在，因此被告應免負返還責任。
四、經查：
  (一)本件原告依公法上不當得利之法律關係，起訴請求被告返還
    溢領之補償費129,599 元，訴訟標的金額在200,000元以下
    ，應適用簡易訴訟程序，合先敘明。
  (二)本件原告起訴後，原告之代表人原為蘇貞昌，嗣先後變更為
    林錫耀、甲○○，茲據各新任代表人具狀聲明承受訴訟，經
    核無不合，應予准許。
  (三)查原告辦理被被告所有建築物之徵收補償，於81年11月13日
    以81北府地4 字第379956號函公告補償費，嗣辦理第1 次複
    估，修正補償金額為399,719 元，未辦公告，逕以該第1次
    複估金額為準，通知發放補償費。之後再辦理第2 次複估，
    修正補償金額為589,748 元。被告依第2 次複估金額領取58
    9,748 元，被告領款時蓋印於付查清冊。此後原告又辦理第
    3 次複估，修正補償金額為460,149 元，且認為補償費應以
    第3 次複估金額為準，於85年1 月12日以85北府工土字第78
    10號函通知被告：「台端所有坐落省道台15線某段道路拓寬
    工程用地內之建築物補償費，經複估核算後與原公告補償費
    金額不合，其溢領之補償費129,599 元，請於85年2 月29日
    前退繳至台灣土地銀行士林分行補償費發放專戶內」；惟迄
    今被告並未退繳至上開補償費發放專戶內等情，為兩造不爭
    之事實，並有房屋價格調查表、上開工程用地內建築物補償
    清冊、查估清冊、覆查清冊、臺北縣地價評議委員會暨標準
    地價評議委員會89年第2 次會議紀錄、被告81年11月13日81
    北府地4 字第379956號函、85年1 月12日85北府工土字第78
    10號函等影本附卷可憑，上開事實堪以認定。
  (四)按89年1 月26日修正前土地法第241 條規定：「土地改良物
    被徵收時，其應受之補償費，由該管市、縣地政機關會同有
    關機關估定之。」同法第247 條規定：「對於第239 條、第
    241 條或第242 條之估定有異議時，該管市縣地政機關應提
    交標準地價評議委員會評定之。」（上揭條文於89年1 月26
    日修正時僅將「該管市、縣地政機關」等文字，修正為「該
    管直轄市或縣（市）地政機關」）；本件原告先後辦理3 次
    複估之補償費均不相同，嗣於89年3 月16日補送臺北縣地價
    評議委員會暨標準地價評議委員會第2 次會議評議，決議以
    第3 次複估金額460,149 元為建築物補償標準，並報經內政
    部89年4 月21日台（89）內地字第8905777 號函同意備查；
    此亦有臺北縣地價評議委員會暨標準地價評議委員會89年第
    2 次會議紀錄及內政部89年4 月21日台（89）內地字第8905
    777 號函影本附卷可憑。
  (五)經查，上開原告所為多次複估補償金額，乃就徵收被告之上
    開建築物應發補償費之特定具體事件所為之決定，並已通知
    補償對象之被告而對外發生核定補償費之效果，均為行政處
    分。雖因程序尚有未合，並非無效，在未經撤銷前，其效力
    仍然存在，而其第1 次、第2 次複估均未公告，自不生異議
    期間及公告確定之問題。其中第3 次複估金額以85年1 月12
    日85北府工土字第7810號函，通知被告溢領補償費129,599
    元（已領第2 次複估金額與準據之第3 次複估金額之差額）
    ，有撤銷前次複估行政處分中溢領部分之意思，且因第3 次
    之複估之補償金額仍較原查估公告之補償金額為高，對原告
    仍屬有利。又被告並未就原告第3 次複估及原告85年1 月12
    日以85北府工土字第7810號行政處分提出異議，該行政處分
    既經確定，被告受領該溢領部分之依據已不存在，即屬不當
    得利，自無信賴利益保護原則之適用。原告主張被告溢領該
    部分之補償費，成立公法上不當得利，即非無據。
  (六)次查，被告受領溢領部分之補償費為金錢，具有高度可替代
    性及普遍使用性，一旦領取歸入被告之財產內，難以判斷其
    已不存在。且被告領取後總財產增加，縱因日常生活支用一
    空，對應免除其他金錢支用，受領溢領部分之給付，實際上
    獲致財產總額之增加現尚存在。是被告雖抗辯溢領補償費已
    花用一空，法律上論斷其所受溢領部分之利益仍然存在，自
    不得以利益不存在而免負返還之責。況被告受領溢領部分之
    原因，為原告第2 次複估之行政處分，該部分之行政處分已
    經撤銷，從形式上論，受領該部分之法律上原因已不存在而
    成立公法上不當得利，業如前述。學說上多認成立公法上不
    當得利，不因利益不存在而免返還責任（最高行政法院95年
    度判字第984號判決意旨參照）。
  (七)綜上說明，原告主張被告受領溢領補償費129,599 元成立公
    法上不當得利，請求被告如數返還，並加給自最高行政法院
    上訴狀繕本送達翌日起即91年2 月28日起至清償日止按年息
    5%計算之利息，即屬正當，應予准許。
五、本件適用簡易訴訟程序，依卷內資料，事證已臻明確，爰不
    經言詞辯論為判決，併予敘明。
據上論結，本件原告之訴為無理由，爰依行政訴訟法第233條第1
項、第98條第3項前段，判決如主文。
中    華    民    國    95    年    8     月    31    日
                           第三庭  法  官  陳秀
上為正本係照原本作成。
本件以訴訟事件所涉及之法律見解具有原則性者為限，始得於本
判決送達後20日內向本院提出上訴狀並表明上訴理由，如已於本
判決宣示後送達前提起上訴者，應於判決送達後20日內補具上訴
理由（均按他造人數附繕本），且經最高行政法院許可後方得上
訴。
中    華    民    國    95    年    8     月    31    日
                                   書記官  楊子鋒


司法院資訊處製作；財團法人民間司法改革基金會備份。
